臺灣臺北地方法院民事判決　　　　　　　　　　　　九十二年度訴字第五一三七號
　　原　　　告　彰化商業銀行股份有限公司松山分行
　　即反訴被告
　　法定代理人　戊○○
　　訴訟代理人　己○○
　　　　　　　　乙○○
　　　　　　　　庚○○
　　參　加　人　億朋企業有限公司
　　法定代理人　丁○○
　　訴訟代理人　王嘉斌律師
　　　　　　　　邵華律師
　　　　　　　　林耀泉律師
　　右　一　人
　　複 代理 人　陳雅珍律師
　　被　　　告　甲○○
　　即反訴原告
　　訴訟代理人　吳宗輝律師
　　　　　　　　湯光民律師
　　　　　　　　吳旭洲律師
　　右　一　人
　　複 代理 人　丙○○
右當事人間請求損害賠償事件，本院於中華民國九十三年一月二十九日言詞辯論終結
，判決如下：
    主  文
被告應給付原告美金伍萬貳仟玖佰肆拾捌元伍角及自民國九十二年七月四日起至清償
日止，按年息百分之五計算之利息，並按清償日當時原告銀行美元掛牌賣出匯率折算
新台幣給付之。
訴訟費用由被告負擔。
參加訴訟費用由被告負擔。
本判決第一項於原告以新台幣陸拾萬元為被告供擔保後，得假執行，但被告如以新台
幣壹佰捌拾萬元為原告預供擔保，得免為假執行。
反訴原告之訴及假執行之聲請均駁回。
反訴訴訟費用由反訴原告負擔。
    事  實
甲、原告即反訴被告方面：
  一聲明：
  　(一)本訴部分：如主文第一項所示，並願供擔保請准宣告假執行。
    (二)反訴部分：
  　　1.如主文第五項所示。
  　　2.如受不利判決，願供擔保請准宣告免為假執行。
  二陳述：
  　(一)本訴部分：
    　1.被告於民國九十二年七月四日持參加人負責人丁○○已於同年六月三十日向
　      原告辦理掛失之印鑑，向原告提領參加人寄託於原告處之存款美金六萬元，
        惟參加人對原告主張不生清償之效力，致原告之財產受有損害，被告係無法
        律上之原因而受有利益，且係故意或過失不法侵害原告之權利，原告已於同
        年九月二十六日就被告寄託於原告處之存款新台幣二十三萬八千六百一十八
        元（折合美金七千零五十一元五角）逕行抵銷，被告尚有美金五萬二千九百
        四十八元五角未返還原告。爰依不當得利及侵權行為之法律關係請求被告給
        付之，另加計自九十二年七月四日起算之法定遲延利息，並按清償日當時原
        告銀行美元掛牌賣出匯率折算新台幣給付之。
      2.被告以參加人原留存之舊印鑑向原告提領系爭款項，原告對參加人不生清償
      　之效力：
      　(1)依公司法第三十一條第二項規定，經理人在公司章程或契約規定授權之範
      　　圍內，始有為公司管理事務及簽名之權。被告辯稱其為參加人公司之經理
        　，有為參加人取款之權，均未舉證證明，不足採信。退步言之，縱認被告
          之前有代理參加人領款之權，然此項權限業經參加人撤回，此由參加人將
          留存印鑑變更、告知被告變更印鑑之事、未將新印鑑交付被告以授權其代
          為領款及參加人來函否認被告有權領款等事實可證。因此，就原告與參加
          人間所成立之消費寄託契約而言，被告非屬參加人之代表人或代理人，已
          甚明確。
        (2)民法第三百十條第一項第二款規定所謂「債權之準占有人」，在本件應係
          指雖非債權人，但客觀上持有真正存摺、印鑑並且行使債權，依一般交易
          觀念足使原告認其為債權人之人。被告非參加人公司之代表人或代理人已
          如前述，又持變更前之舊印鑑而非領款當時有效留存之新印鑑向原告領款
          ，自非參加人債權之準占有人，即便原告誤向被告給付系爭存款，對參加
          人亦不生清償之效力。
        (3)依最高法院五十五年台上字第三０一八號判例及五十七年台上字第二九六
          五號判例，存戶存款倘確係被第三人所冒領，受損害者乃存款銀行，存款
          銀行僅得對冒領人為損害賠償之請求，要不得以第三人冒領之事由，主張
          對存戶已生清償之效力。是本件系爭存款遭被告冒領後，受損害者為原告
          ，原告僅得對冒領人為損害賠償之請求，而不得以存款遭被告冒領之事由
          ，主張對參加人已生清償之效力。
    (二)反訴部分：反訴原告持舊印鑑而非新印鑑領取參加人之存款，已造成反訴被告
      財產上之損害，故反訴被告對反訴原告有損害賠償債權及不當得利債權存在，
      反訴被告以之與反訴原告對反訴被告之寄託物返還請求權之債權互相抵銷，自
      屬合法，且抵銷只要以意思表示為之即生效力，反訴原告於反訴被告抵銷金額
      範圍內已無寄託物返還請求權。因此反訴原告請求反訴被告即原告返還新台幣
      二十三萬八千六百一十八元，顯無理由。
  三證據：提出印鑑掛失通知兼新印鑑申請書、外匯活期存款取款憑條、存證信函及
    掛號郵件送達回執、通告書、律師函、顧客資料卡、業務往來申請書、印鑑卡為
    證。
乙、被告即反訴原告方面：
  一聲明：
  　(一)本訴部分：
  　　1.原告之訴及假執行之聲請均駁回。
  　　2.如受不利判決，願供擔保請准宣告免為假執行。
  　(二)反訴部分：
  　　1.反訴被告應給付反訴原告新台幣二十三萬八千六百一十八元及自九十二年九
　　    月二十六日起至清償日止，按年息百分之五計算之利息。
    　2.願供擔保請准宣告假執行。
  二陳述：
  　(一)本訴部分：
  　　1.被告為參加人向原告領款，對參加人已生清償之效力：
  　　　(1)被告自參加人公司成立以來即任經理，二十餘年來均由被告為參加人取款
    　　　，故被告有為參加人取款之授權，參加人若要限制或終止此項授權，必須
    　　　以意思表示向代理人即被告或對之為法律行為之第三人即原告為之，方生
      　　效力，今參加人並未向被告為此意思表示，且丁○○係以掛失之意思向原
　        告申請變更印鑑，難認係向原告為限制或終止被告取款授權之意思表示，
          又被告既為參加人公司經理，為公司營業上所必要，自可無待公司同意或
          特別授權為公司取款，因此被告仍有權為參加人取款。
        (2)依彰化銀行存款相關服務性業務約定條款通則中第九條約定：「存摺、取
          款印鑑及金融卡如有遺失、滅失或被竊情事時，立約人當即依照貴行掛失
          止付規定辦理。惟貴行接受掛失止付書面申請以前已經付款者，如印鑑、
          存摺或金融卡係真正，而貴行不知領款人係冒領者，概由立約人負責」，
          現丁○○明知原印鑑實際上並未遺失，仍以謊報遺失之方式向原告聲請變
          更印鑑，不能認已生掛失止付及印鑑變更之效力，蓋任何人不得主張違法
          為法律請求之依據，故被告持原留存印鑑向原告提領系爭款項，就原告而
          言對參加人仍生清償之效力。
        (3)再依彰化銀行印鑑掛失兼更換新印鑑申請書約定條款第一條約定：「申請
        　人申請單摺、箱鑰、憑證、印鑑等之掛失，倘有虛偽不實情事或日後因原
          掛失物出現，致生任何糾葛或損害時，概由申請人與連帶保證人連帶負一
          切賠償責任，與貴行無涉」，今原告既無庸負責，若又謂提領系爭款項對
          參加人不生清償之效力，豈非矛盾。
      　(4)清償為準法律行為，只要債務人依債之本旨向債權人或其他有受領權人為
　        清償，即生清償之效力。對原告而言，參加人變更印鑑既不生效力，原告
          向持有原留存印鑑且有權為參加人取款之被告給付系爭款項，可認係依債
          之本旨向有受領權人所為清償，不論參加人公司有無受領意思，均生清償
          之效力。本件如認原告得向被告請求損害賠償，可能造成參加人雙重得利
          ，故其請求顯無理由。
      2.被告提領系爭款項就原告而言對參加人已生清償之效力，故原告未受有損害
        ，又原告主張被告侵害參加人對原告之存款債權，此債權係屬純粹經濟上損
        失，原告只能依民法第一百八十四條第一項後段之規定，向被告求償，而該
        規定係以「故意以背於善良風俗之方法加損害於他人」為要件，被告持原存
        留印鑑提領系爭款項之行為並非背於善良風俗之方法，且被告並不知印鑑已
        變更，故被告提領系爭款項就過失部分或有爭議，但絕無故意可言，因此原
        告之侵權行為請求權並不成立。又被告提領系爭款項後，均用於參加人之各
        項開銷，被告並未受有任何利益，故原告之不當得利請求權亦不成立。
      3.綜上，原告依不當得利及侵權行為法律關係為本件請求，並無理由。
  　(二)反訴部分：反訴被告之請求權基礎均不成立已如前述，則其對反訴原告所負返
　    還寄託物之債務，即不因抵銷而消滅，故反訴原告依民法第六百零三條及第六
      百零二條第一項準用民法第四百七十八條規定，請求反訴被告返還抵銷之存款
      ，為有理由。
  三證據：提出原告銀行存款相關服務性業務約定條款、參加人公司九十二年七月各
    項支出明細、現金支出傳票、支出證明單、匯款回條為證。
丙、參加人方面：
　一陳述：
　　(一)丁○○為參加人公司之代表人，自有權於九十二年六月三十日至原告銀行更換
　　　新印鑑。參加人變更印鑑之目的，係為使被告不得再持舊印鑑向原告領款，且
  　　參加人亦告知被告已更換印鑑事宜。
　　(二)本件原告與參加人為消費寄託關係，被告即使持參加人公司變更前之舊印鑑及
  　　真正之存摺取款，亦不能認係債權之準占有人，原告仍任其領款，顯有疏失，
    　難謂已盡善良管理人之注意義務，且對參加人不生清償之效力。
　　(三)被告未經參加人授權，且未持變更後新印鑑領款，自係無權代理參加人領取系
　　  爭款項。
    理   由
一按就兩造之訴訟有法律上利害關係之第三人，為輔助一造起見，於該訴訟繫屬中，
  得為參加，民事訴訟法第五十八條第一項定有明文。查因參加人主張被告持其公司
  變更前印鑑向原告領款，對其不生清償效力，原告為此提起本件訴訟請求被告返還
  系爭提領款項，經原告請求告知訴訟，應認參加人就本件訴訟有法律上之利害關係
  ，依上揭民事訴訟法第五十八條第一項規定，其參加訴訟即屬合法，先予敘明。
二本訴部分：
　(一)原告起訴主張：被告於九十二年七月四日持參加人負責人丁○○已於同年六月三
　  十日向伊銀行辦理掛失之印鑑，向伊公司提領參加人寄託之存款美金六萬元，惟
    參加人對伊銀行主張不生清償之效力，致伊銀行之財產受有損害，被告係無法律
    上之原因而受有利益，且係故意或過失不法侵害伊銀行之權利，伊銀行已於同年
    九月二十六日就被告寄託之存款新台幣二十三萬八千六百一十八元（折合美金七
    千零五十一元五角）逕行抵銷，被告尚有美金五萬二千九百四十八元五角未返還
    原告等情。爰依不當得利及侵權行為之法律關係請求被告給付之，另加計自九十
    二年七月四日起算之法定遲延利息，並按清償日當時伊銀行美元掛牌賣出匯率折
    算新台幣給付之。
  (二)被告則以：伊自參加人公司成立以來即擔任經理，二十餘年來均由伊為參加人取
    款，自有參加人之授權，丁○○明知原留存印鑑實際上並未遺失，仍以謊報遺失
    之方式向原告聲請變更印鑑，不能認已生掛失止付及印鑑變更之效力，伊持原留
    存印鑑領款，原告對參加人公司應已生清償之效力，故原告並未受有損害，且被
    告提領系爭款項後均用於參加人之各項開銷，亦未受有任何利益，原告依不當得
    利及侵權行為法律關係為本件請求，並無理由等語，資為抗辯。
  (三)查被告與參加人公司法定代理人丁○○為夫妻，並為公司副總經理，被告於九十
  　二年七月四日持參加人在原告原留印鑑向原告提領參加人寄託於原告處之存款美
    金六萬元，該印鑑已於同年六月三十日由丁○○向原告申請掛失兼更換新印鑑，
    原告於九十二年九月二十六日就被告寄託在原告處之存款新台幣二十三萬八千六
    百一十八元予以抵銷等事實，為兩造所不爭執（見本院卷第八三、八四頁），復
    經原告提出印鑑掛失通知兼新印鑑申請書、外匯活期存款取款憑條為證，堪信為
    真實。
  (四)原告主張被告以參加人原留存之舊印鑑向伊銀行提領系爭款項，伊銀行對參加人
    不生清償之效力等語，被告則辯稱參加人變更印鑑不生效力，伊為參加人公司副
    總經理，有權以原留存印鑑提領系爭款項云云。是本件兩造爭執之點首在被告以
    參加人原留存舊印鑑向原告提領系爭款項，原告對參加人是否生清償之效力？經
    查：
    1.按金融機關與客戶間之活期存款契約，具有消費寄託之性質，依民法第六百零
    　三條第一項規定，銀行固負有返還同一數額之金錢於存款戶之義務，存款如為
      第三人憑真正之存單及印章所冒領，依其情形得認該第三人為債權之準占有人
      ，且銀行不知其非債權人者，依民法第三百十條第二款規定，銀行固得對存款
      戶主張有清償之效力，存款戶即不得請求銀行返還同一數額之金錢，銀行亦不
      負損害賠償責任。惟倘該第三人非債權之準占有人或銀行明知該第三人非債權
      人，亦無民法第三百十條第一款及第三款所定情事，則銀行向第三人為清償，
      對於存款人即不生清償之效力，存款戶自非不得行使寄託物返還請求權，請求
      銀行履行債務。
    2.查依九十二年六月三十日參加人向原告辦理印鑑掛失通知兼更換新印鑑申請書
    　第二點所載：「申請人申更換新印鑑，於新印鑑啟用當日，舊印鑑同時失效作
      廢。新印鑑啟用當日或啟用日前以舊印鑑簽蓋之票據、取款憑條或其他與貴行
      往來之約據、憑證、文件，仍屬有效，在貴行受理本申請前已憑舊印鑑予以付
      款、交付或准為某種行為者，貴行不負責任」（見本院卷第六頁），及同日九
      十二年六月三十日參加人公司對原告之業務往來申請書、印鑑卡亦約定：「申
      請人（即存戶）茲聲明與貴行之一切往來，均以存戶立約印鑑或下列印鑑任憑
      壹式有效．．．」（見本院卷第一０二頁），是原告與參加人就其等間之消費
      寄託契約，已約定以更換後新印鑑為往來之憑據，原留存印鑑於新印鑑啟用同
      時失效，則被告持原留存印鑑向原告領款，即非債權之準占有人，原告亦自承
      參加人已辦理變更印鑑，係因其員工之疏失，始讓被告領取系爭款項（見本院
      卷第五０頁），則原告當知被告並非債權人，依上開說明，被告向原告提領系
      爭款項，對參加人而言，並不生清償之效力，參加人仍得依消費寄託契約請求
      原告返還寄託物。至被告辯稱丁○○明知原留存印鑑並未遺失，卻以謊報遺失
      之方式向原告聲請變更印鑑，不能認已生掛失止付及印鑑變更之效力云云。惟
      查，李子明為參加人公司之董事及總經理，本即有權代表參加人申請變更印鑑
      ，縱其申請掛失並更換新印鑑有不實在，亦屬原告得否對參加人主張違約之問
      題，被告尚不得據以主張參加人更換新印鑑不生效力，其前揭所辯洵無足採。
      又被告既未持有參加人變更後新印鑑，縱為參加人公司之經理，依前述參加人
      與原告之契約約定，亦無權代參加人領取系爭存款，否則如認未持有公司印鑑
      之經理人，均有權對銀行提領公司存款，則銀行何須與存戶約定往來印鑑，是
      被告辯稱其為參加人公司之經理，而有為公司領款之權利，亦非有據。
    3.準此，原告主張被告以參加人原留存印鑑向原告提領系爭存款，原告對參加人
    　不生清償之效力，參加人仍得對原告行使寄託物返還請求權，應為可信，被告
      所辯尚無足取。
  (五)按無法律上之原因而受利益，致他人受損害者，應返還其利益。又按不當得利之
  　受領人，除返還其所受之利益外，如本於該利益更有所取得者，並應返還。民法
    第一百七十九條前段、第一百八十一條前段分別定有明文。經查，本件原告與參
    加人間之消費寄託契約約定須持有效之留存印鑑方得領取存款，被告未獲參加人
    授權且持舊印鑑冒領參加人之存款，係屬無法律上之原因而受有利益，致原告受
    有損害，原告依前揭法條規定請求被告應返還其所受利益及自受領時起算之法定
    遲延利息，洵屬有據。又被告雖辯稱伊提領系爭款項後均用於參加人之各項開銷
    ，亦未受有任何利益云云，惟民法第一百七十九條所謂受利益，係指依某特定給
    付行為而取得之個別具體財產利益，而非就受領人整體財產狀態計算之，是被告
    於領得系爭款項時即已受有利益堪可認定，此部分所辯要無可採。
  (六)從而，原告依不當得利之法律關係請求被告給付美金五萬二千九百四十八元五角
    及自九十二年七月四日起至清償日止，按年息百分之五計算之利息，並按清償日
    當時原告銀行美元掛牌賣出匯率折算新台幣給付之，即無不合，應予准許。
三反訴部分：
　(一)反訴原告主張：反訴被告對伊之不當得利返還請求權及侵權行為損害賠償請求權
　  均不成立，則其對伊所負返還寄託物之債務，即不因抵銷而消滅等情。爰依民法
    第六百零三條及第六百零二條第一項準用民法第四百七十八條規定，請求反訴被
    告應給付反訴原告新台幣二十三萬八千六百一十八元及自九十二年九月二十六日
    起至清償日止，按年息百分之五計算之利息。
    反訴被告則以：反訴原告持舊印鑑而非新印鑑領取參加人之存款係冒領行為，已
    造成伊公司財產上之損害，故伊公司以損害賠償債權及不當得利債權與伊對反訴
    被告之寄託物返還請求權之債權互相抵銷，反訴原告對伊公司已無寄託物返還請
    求權存在等語，資為抗辯。
  (二)按二人互負債務，而其給付種類相同，並均屆清償期者，各得以其債務，與他方
  　之債務，互為抵銷。民法第三百三十四條著有規定。查反訴被告得請求反訴原告
    返還不當得利業如前述，反訴被告復曾於九十二年九月十日催告反訴原告，則反
    訴被告以其對反訴原告所負返還寄託物債務，與反訴原告對其所負返還不當得利
    債務主張抵銷，於法並無不合，此際，反訴被告對反訴原告所負返還寄託物之債
    務既因抵銷而消滅，反訴原告請求反訴被告返還寄託物，尚乏依據。
  (三)從而，反訴原告依民法第六百零三條及第六百零二條第一項準用民法第四百七十
    八條規定，請求反訴被告給付二十三萬八千六百一十八元及自九十二年九月二十
    六日起至清償日止，按年息百分之五計算之利息，即無理由，應予駁回。
四本件事證已臻明確，兩造其餘攻擊防禦方法及未經援用之證據，經本院斟酌後，認
  為均不足以影響本判決之結果，爰不一一論述，併此敘明。
五假執行之宣告：
　本訴部分兩造均陳明願供擔保請准宣告假執行或免為假執行，經核均與規定相符，
  爰分別酌定相當之擔保金額予以宣告。反訴部分反訴原告之訴既經駁回，其假執行
  之聲請即失所依據，應予駁回。
據上論結，原告之訴為有理由，反訴原告之訴為無理由，依民事訴訟法第七十八條、
第八十六條第一項但書、第三百九十條第二項、第三百九十二條第二項，判決如主文
。
中　　　華　　　民　　　國　　九十三　　年　　　二　　月　　　十二　　　日
                                        民事第四庭法      官  劉又菁
右為正本係照原本作成
如對本判決上訴，須於判決送達後廿日內向本院提出上訴狀
中　　　華　　　民　　　國　　九十二　　年　　 十二 　　月　　 三十 　　日
　                                                法院書記官　楊勝欽
